【裁判字號】    88,重訴,2676
【裁判日期】    921226
【裁判案由】    損害賠償
【裁判全文】
臺灣臺北地方法院民事判決                      八十八年度重訴字第二六七六號
    原      告  子○○
                庚○○
                乙  ○
                癸  ○
                丁○○
                丙○○
                己○○
    共      同  李漢鑫律師
    訴訟代理人  許晏賓律師
    右  一  人
    複 代理 人  王泓鑫律師
    被      告  中國力霸股份有限公司
    法定代理人  甲○○○
    訴訟代理人  壬○○
                戊○○
    被      告  力章企業股份有限公司
    法定代理人  辛○○
    被      告  嘉新食品化纖股份有限公司
    法定代理人  甲○○○
    右三人共同
    訴訟代理人  紀鎮南律師
右當事人間請求損害賠償事件，本院於中華民國九十二年十一月二十八日言詞辯論終
結，判決如下：
    主  文
被告中國力霸股份有限公司應給付原告子○○新臺幣壹仟元及自民國八十八年十一月
十八日起至清償日止，按年息百分之五計算之利息。
被告中國力霸股份有限公司應給付原告庚○○新臺幣壹萬壹仟捌佰肆拾捌元及自民國
八十八年十一月十八日起至清償日止，按年息百分之五計算之利息。
被告中國力霸股份有限公司應給付原告乙○新臺幣壹萬壹仟捌佰肆拾捌元及自民國八
十八年十一月十八日起至清償日止，按年息百分之五計算之利息。
被告中國力霸股份有限公司應給付原告癸○新臺幣捌萬捌仟佰陸拾元及自民國八十
八年十一月十八日起至清償日止，按年息百分之五計算之利息。
被告中國力霸股份有限公司應給付原告丁○○新臺幣玖萬貳仟陸佰貳拾捌元及自民國
八十八年十一月十八起日至清償日止，按年息百分之五計算之利息。
被告力章企業股份有限公司應給付原告丙○○新臺幣壹萬壹仟捌佰肆拾捌元及自民國
八十八年十一月十八日起至清償日止，按年息百分之五計算之利息。
被告嘉新食品化纖股份有限公司應給付原告己○○新臺幣壹萬壹仟捌佰肆拾捌元及自
民國八十八年十一月十八日起至清償日止，按年息百分之五計算之利息。
原告其餘之訴駁回。
訴訟費用由被告中國力霸股份有限公司負擔一百分之一，由被告力章企業股份有限公
司負擔一千分之一，由被告嘉新食品化纖股份有限公司負擔一千分之一，由原告子○○負擔二十五分之四，由原告庚○○負擔二十五分之四，由原告乙○負擔二十五分之
四，由原告癸○負擔五百分之四十七，由原告丁○○負擔五百分之四十七，由原告丙○○負擔二十五分之四，其餘由原告己○○負擔。
本判決第一項得假執行，但被告中國力霸股份有限公司如以新臺幣壹仟元為原告子○○預供擔保，得免為假執行。
本判決第二項得假執行，但被告中國力霸股份有限公司如以新臺幣壹萬壹仟捌佰肆拾
捌元為原告庚○○預供擔保，得免為假執行。
本判決第三項得假執行，但被告中國力霸股份有限公司如以新臺幣壹萬壹仟捌佰肆拾
捌元為原告乙○預供擔保，得免為假執行。
本判決第四項得假執行，但被告中國力霸股份有限公司如以新臺幣捌萬捌仟佰陸拾
元為原告癸○預供擔保，得免為假執行。
本判決第五項得假執行，但被告中國力霸股份有限公司如以新臺幣玖萬貳仟陸佰貳拾
捌元為原告丁○○預供擔保，得免為假執行。
本判決第六項得假執行，但被告力章企業股份有限公司如以新臺幣壹萬壹仟捌佰肆拾
捌元為原告丙○○預供擔保，得免為假執行。
本判決第七項得假執行，但被告嘉新食品化纖股份有限公司如以新臺幣壹萬壹仟捌佰
肆拾捌元為原告己○○預供擔保，得免為假執行。
原告其餘假執行之聲請駁回。
    事  實
甲、原告方面：
  壹、聲明：
    一被告中國力霸股份有限公司（下稱力霸公司）應給付原告子○○新台幣（下同
      ）一百七十八萬二千八百元及自起訴狀繕本送達翌日起至清償日止，按年息百
      分之五計算之利息。
    二被告力霸公司應給付原告庚○○二百一十三萬六千三百九十一元及自起訴狀繕
      本送達翌日起至清償日止，按年息百分之五計算之利息。
    三被告力霸公司應給付原告乙○二百一十五萬四千四百四十三元及自起訴狀繕本
    四被告力霸公司應給付原告癸○一百零八萬九千五百五十五元及自起訴狀繕本送
      達翌日起至清償日止，按年息百分之五計算之利息。
    五被告力霸公司應給付原告丁○○一百二十一萬九千九百五十七元及自起訴狀繕
      本送達翌日起至清償日止，按年息百分之五計算之利息。
    六被告力章企業股份有限公司（下稱力章公司）應給付原告丙○○二百零二萬五
      千二百一十一元及自起訴狀繕本送達翌日起至清償日止，按年息百分之五計算
      之利息。
    七被告嘉新食品化纖股份有限公司（下稱嘉新公司）應給付原告己○○一百九十
      一萬零六百八十三元及自起訴狀繕本送達翌日起至清償日止，按年息百分之五
      計算之利息。
    八原告願供擔保請准宣告假執行。
  貳、陳述：
    一原告因受被告力霸公司、力章公司、嘉新公司製作之廣告所吸引，信賴廣告之
      內容及被告所提供力霸山河大廈房地買賣契約書之記載，於民國八十年九、十
      月間向被告購買坐落臺北縣中和市○○段尖山腳小段二八之二一、三十之一、
      三十之之二、三十之三、三十之五、三十之七等號土地上之力霸山河大廈預售
      房地，各原告簽約對象、所購房屋門牌號詳如附表一所示。詎系爭房屋興建完
      成後自八十六年六月起陸續交屋與原告，原告發現所購系爭房屋與廣告及契約
      所約定保證給付之內容不符，有未依約裝設火警感知器、結構非鋼骨鋼筋混擬
      土ＳＲＣ結構（下稱ＳＲＣ結構）、使用面積不足、未依約裝設電腦按鍵式門
      鎖、屋內有交叉樑、室內高度不足等瑕疵，原告所有各房屋之瑕疵詳如附表二
      所示。被告於交屋時故意隱瞞不告知該等瑕疵，原告於八十八年七月二十九日
      通知被告，限其於函達三十一日內予以補正，被告仍置之不理，為此訴請被告
      就上開物之瑕疵或不完全給付原告損害賠償各如附表三所示之金額，並均自起
      訴狀繕本送達翌日起加計法定遲延利息。
    二茲就系爭房屋之瑕疵詳述如下：
      (一)關於未依約給付火警感知器部分：
        1.依系爭契約第三十五頁消防安全設備第一項約定：「消防火警警報系統：
          每戶室內均設有火警感知器，管理中心配合自動火警受訊總機，全天候監
          視各樓層有否火警情況可發警報至各樓層」，是依約系爭房屋之消防安全
          急播音系統，其中消防火警警報系統在每戶室內均應設有火警感知器，且
          依消防法規定須在每戶室內平均裝設。
        2.惟被告於力霸山河大廈十一樓以上房屋室內均未按規定平均裝設火警感知
          器，僅限於廚房部分設置非屬於消防系統之火警感知器，其他簽訂相同內
          容之契約所購買十樓以下房屋，於每戶室內皆平均設置火警感知器。被告
          對於原告庚○○、乙○、丁○○、丙○○、己○○未依約履行，依法自應
          負物之瑕疵擔保責任及不完全給付損害賠償責任。
        3.被告於系爭房屋十一樓以上房屋之廚房內所設置之火警感知器，至多僅為
          具有多功能對話機設備其中一項之預防火警發生之訊號功能，與系爭契約
          所載消防火警警報系統每戶室內均設有火警感知器管理中心配合自動化火
          警受訊總機不符。
        4.依鈞院八十七年度重訴字第九五六號、八十八年度重訴字第七十九號相類
          似案件委託中華民國企業技術鑑定委員會（下稱企業技術鑑定委員會）鑑
          定報告書第四冊第五頁所示，施作火警感知器實際應支付補正費用約在一
          萬零八百四十八元之數倍以上，則原告請求被告賠償如附件一所之金額自
          屬合理。
      (二)關於結構非屬ＳＲＣ結構部分：
        1.依系爭契約第二十七頁關於系爭房屋之結構規定，被告已強調係採用ＳＲ
          Ｃ結構，參酌建築法第四條規定，足認被告交付予原告之房屋，其樑柱應
          全部皆為ＳＲＣ結構，始符合債之本旨。詎系爭房屋僅有柱為ＳＲＣ結構
          ，樑竟為鋼骨防火披覆之ＨＣ鋼結構，已違反契約約定。被告並未告知原
          告系爭房屋並非全部樑柱皆為ＳＲＣ結構，且訂約時亦未提供結構圖說供
          原告查閱，迄今亦未將結構圖交予管理委員會存查，足徵被告有故意隱瞞
          系爭房屋結構與契約約定不符而不告知該瑕疵之情形。
        2.被告申請核發之建造執照及使用執照上構造種類欄註記為ＳＲＣ造，僅係
          表明構造材料之使用種類，並非代表系爭房屋之構造法及樑柱結構全部為
          ＳＲＣ構造，且主管建築機關所核發之執照只是行政管理之許可程序，並
          非代表系爭房屋之結構係樑柱皆為ＳＲＣ結構。
        3.依系爭契約第四頁第五條約定：「設備概要：(一)本契約買賣房屋之施工標
          準，依照主管建築機關核准之圖說為準，及所附建材設備說明如附件(二)」
          及第二十七頁附件(二)力霸山河大廈建材設備之結構約定：「本大樓採用鋼
          骨鋼筋混凝土ＳＲＣ結構」，足見兩造已在契約約定房屋之施工標準為主
          管建築機關之核准圖說（即系爭大廈核准建造執照圖說為柱、樑剖面結構
          為ＳＲＣ結構），系爭大廈於八十年完成原結構審查，其原始結構圖之樑
          結構即採用ＳＲＣ結構，與核准建造執照之樑剖面結構相同，被告竟未經
          原告同意又於八十一年擅自變更為混合式結構，顯有不符。
        4.系爭大廈為鋼骨結構設計，非屬鋼骨鋼筋混凝土結構設計，其應力傳遞及
          剛度完全不同，系爭大廈之結構樑僅為鋼骨樑，與設計準則規範之鋼骨鋼
          筋混凝土樑完全不符，且於另案訴訟中華民國建築學會亦函覆指出柱為鋼
          骨鋼筋混凝土，樑為鋼骨，應為混合式結構，故系爭大廈並非純鋼骨鋼筋
          混凝土結構，則原告請求被告賠償如附件二所示之金額，為有理由。
      (三)關於房屋使用面積不足部份：
        1.被告以廣告招攬客戶，兩造訂約時僅憑被告製作之房屋廣告內容，足見廣
          告為系爭契約之一部。原告購買系爭房屋時，被告出示廣告圖中載明每層
          分之九點九二，且廣告中明白標出使用面積與公共面積之比例，而使用面
          積亦標示不包含當樓層之電梯及樓梯間走道、通道等俗稱小公之面積。
        2.依系爭房屋買賣契約第一條房屋標示可知，原告所購買坪數明列有室內面
          積、陽台、花台、平台及分擔公共面積，別無其他面積。被告銷售海報各
          戶平面圖亦載明購買坪數大小由使用面積及公共面積組成，與契約書約定
          室內面積、陽台、花台、平台及分擔公共面積完全符合。準此，原告從系
          爭契約約定及各戶平面廣告之保證加以確定室內面積、陽台、花台、平台
          屬於使用面積，而其餘部分即為公共面積。被告明知系爭房屋之大公及小
          公面積占原告所購買坪數百分之二十五以上，卻將樓梯間及走道等小公面
          積算入使用面積，於廣告平面中虛偽記載公共面積不及百分之十，且刻意
          將廣告室內平面圖中家具配置之家具尺寸比例縮小，以混淆原告對實際使
          用坪數之判斷，使原告所購買房屋室內使用面積大幅縮水，造成使用困難
          及價值減損。
        3.中華民國建築投資同業公會函覆使用面積包括小公，惟該公會為建設公司
          共同籌設，其所提見解自有所偏頗。惟該公會覆函亦明載「其廣告名詞為
          何應秉持交易時透明化及業者應盡告知之義務為原則」，顯見其亦認使用
          面積之定義，建商於銷售時應告知包含小公，否則並非當然包括小公面積
          。本件兩造契約及被告之廣告平面圖無一註記使用面積包含小公面積，顯
          然本件之使用面積並不包含小公面積，故原告請求被告賠償如附件三所示
          之金額，洵屬有據。
      (四)關於未依約裝設電腦按鍵式門鎖部分：
        依系爭契約第二十八頁門窗部分第(二)項玄關約定，各戶玄關大門採豪華金屬
        子母門及電腦按鍵式門鎖，惟被告所給付者為機械按鍵式門鎖，其構造、功
        能與價格皆遜於電腦按鍵式門鎖，顯不符契約約定，原告為此請求被告賠償
        如附件四所示之金額。
      (五)關於屋內有交叉樑部分：
        1.被告出售系爭房屋時並未告知原告屋內有交叉樑，詎被告交屋時竟有交叉
          樑橫置其上，對原告構成壓迫感，嚴重影響居家生活品質。被告隱匿此一
          交易訊息，其售價亦與一般無交叉樑之房屋價格無異，顯有詐欺消費者之
          嫌，且違反誠信原則。
        2.依系爭契約第四頁第五條約定，系爭大廈之施工標準為主管建築機關之核
          准圖說。系爭大廈結構經審查機構中華民國建築學會於八十年完成原結構
          審查（見臺灣省結構工程技師公會鑑定報告書附件十），斯時被告與原告
          間系爭契約書已生效力，審查完成通過後原始結構圖之柱、樑結構即採用
          ＳＲＣ結構且無交叉樑之設置。迄八十一年七月四日被告基於自身利益考
          量，未經原告同意即擅自變更大廈結構為混合式結構，並送審於中華民國
          建築學會，該會並於八十一年八月十四日作成結構審查意見書，要求被告
          結構，根本不可能遭中華民國建築學會建議請改善剪力較高區域之交叉樑
          與柱接頭處之細節，而添加交叉樑之設置。被告違約在先，後因須設置交
          叉樑以鞏固大廈結構，卻要原告負擔不利益，實不合理，應自負債務不履
          行之損害賠償責任。
        3.系爭房屋因有交叉樑之設置，使房屋高度僅剩兩百十八公分，幾乎伸手即
          可碰觸天花板，致使房屋窄迫、可利用空間減少、價值嚴重低落，被告就
          該不合約定之給付應負債務不履行之責任，原告自得請求其賠償如附件五
          所示之金額。
      (六)關於房屋高度有八十公分之落差部分：
        被告於廣告中多處標明整幢建築物高度為一百三十七公尺，以一般消費者通
        常認知，應係指地面層至屋頂層之簷高而不包括地下層樓建物之高度。然被
        告所交付之系爭房屋只有一百零七．六五公尺，換算後系爭房屋每戶均有約
        八十公分之落差，不僅與原先約定不符，且因系爭房屋每層高度降低，將造
        成空間壓迫感，使房屋價值減損百分之二十。另依企業技術鑑定委員會之鑑
        定報告，亦認此項損害每坪應賠償一萬元，爰請求被告賠償如附件六所示之
        金額。
      (七)原告癸○及丁○○所受損害總計雖各為一百五十一萬一七千百零三元及一百
        六十六萬五千七百八十九元，然因無力再繳裁判費用，爰各請求一百零八萬
        九千五百五十五元及一百二十一萬九千九百五十七元。
      (八)企業技術鑑定委員會鑑定人員雖非科班出身，但均受過不動產估價方面之訓
        練，鑑定本件瑕疵前有四、五年以上之實際經驗，且當時估價師尚無證照制
        度，不能以其無估價師之執照，而認定其所撰寫之鑑定報告不可採。
  、證據：
    一提出藍晒廣告海報圖、房地買賣契約書、土地所有權狀、建物所有權狀、照片
      、律師函、營造法與施工上冊摘錄、臺北縣政府工務局捌拾中建字第壹零柒肆
      號建造執照、捌拾陸中使字第陸貳號使用執照、鈞院八十六年度訴字第三三
      九三號民事判決、建造執照登記卡、鋼骨鋼筋混凝土構材與接合之耐震細部設
      計準則研究報告、中華民國建築學會函、建築技術規則建築設計施工編第十二
      章高層建築物第四節建築設備第二百五十七條、建築法第二十六條、系爭大廈
      原始結構圖之樑結構、紀鎮南律師函、企業技術鑑定委員會鑑定報告書、土木
      技師公會鑑定報告節本、臺北縣政府工務局八一北工建字第乙－五六七四號函
      、中華民國建築學會結構審查意見書為證。
    二聲請至現場勘驗。
    三聲請送臺灣省結構技師公會（下稱結構技師公會）鑑定原告主張系爭大廈之瑕
      疵項目。
    四聲請訊問證人鍾舜訓。
乙、被告方面：
  壹、聲明：
    一駁回原告之訴及假執行之聲請。
    二如受不利判決，願供擔保請准免為假執行。
  貳、陳述：
    一系爭房屋並無原告所主張未依約給付火警感知器之情形：
      (一)系爭大廈係於八十年間取得建造執照，依據當時各類場所消防安全設備標準
        第十三條第三款規定，十一層以上之供公眾使用建築物若設有自動撒水設備
        ，依法得免設火警自動報警設備（即免裝設感知器）。系爭大廈十一樓以上
        防安全設備應已符合系爭契約第五條設備概要之約定。
      (二)鈞院八十七年度重訴字第九五六號委請企業技術鑑定委員會鑑定結果，雖認
        系爭大廈十一樓以上未與十樓以下裝設相同之差動式及定溫感知器，不符合
        契約約定云云，係因該會對系爭建物十一樓以上各戶室內廚房均設有定溫式
        火警感知器且其訊號與管理中心相連之事實疏於鑑定所致，該鑑定結果不足
        採信。
      (三)本件委請臺灣省結構技師公會鑑定結果，已認系爭大廈十一樓以上廚房火警
        感知器之訊號有連線至一樓警衛室之火警受信總機，當戶與當樓層亦皆發出
        火警顯示訊號，足證已符合系爭契約之約定。該會鑑定結果雖稱未符合契約
        書第三十五頁之需求，應純屬將每戶室內均設有火警感知器誤解為每戶室內
        平均設有火警感知器之故。
    二系爭房屋並無原告主張大樓結構非屬ＳＲＣ結構之情形：
      (一)系爭大廈係由專業建築師設計規劃，並根據建築法第二十五、三十、三十二
        、三十九條規定，依法定程序申請建造執照及變更設計，經臺北縣政府工務
        局專業人員依法審查核准後，始核發建造執照及核准變更設計案。上開建造
        執照上構造種類欄中註明為ＳＲＣ造，且於變更設計審查核准後建造執照上
        構造種類欄中仍註明為ＳＲＣ造，被告據此在系爭房地買賣契約書附件二力
        霸山河大廈建材設備結構部分，寫明本大樓採用ＳＲＣ結構，應無不當之處
        。
      (二)鈞院八十七年度重訴字第九五六號函詢臺北縣政府工務局結果，建造執照構
        造種類欄內所註明之內容僅係表示該建造執照建築物之構造，構造種類記為
        ＳＲＣ時，該建造執照之建築物設計圖及結構計算書即應為鋼骨鋼筋混凝土
        造，故系爭大廈確為ＳＲＣ構造。
      (三)系爭大廈結構之樑為鋼樑，柱為鋼骨鋼筋混凝土柱，屬學理上之鋼骨混凝土
        框架中之半鋼骨混凝土框架結構，故將系爭大廈稱為鋼骨鋼筋混凝土ＳＲＣ
        結構應屬無誤。鈞院八十七年度重訴字第九五六號委請臺灣省土木技師公會
        （下稱土木技師公會）鑑定結果，亦認為系爭大廈結構依所提供結構計算書
        及審查機構中華民國建築學會之結構審查意見書內容所述，結構系統仍為韌
        性鋼構架與偏心斜橕構架並用之二元系統，樑皆採用鋼樑，柱採ＳＲＣ柱，
        並經審查機構審查通過，學理上應屬ＳＲＣ混合式構造，但一般業界習慣簡
        稱為ＳＲＣ結構，符合契約書附件(二)所述。至鈞院八十七年度重訴字第九五
        六號委請企業技術鑑定委員會鑑定結果，認系爭大廈結構有缺失，乃因該會
        誤解建築學理上之定義，且忽視建築主管機關構造種類審查歸類與一般建築
        界習慣簡稱所致，顯不足採。
    三系爭房屋並無使用面積不足之情形：
      (一)廣告平面圖所記載之使用面積或私有面積，依交易習慣應包含當層電梯及走
        道（俗稱小公），系爭契約第一條房地標示中已記載房屋登記產權面積以完
        工後地政機關複丈並登記完竣面積為準，對廣告平面圖上所示使用面積之認
        定，於上項陳述中明確告知除住戶之專有部分外，又包括當樓層其他住戶共
        有持分之共同使用面積，從而其小公部分自應另編建號，單獨登記為各相關
        區分所有權人共有，故完全符合系爭契約之約定及土地登記規則第七十二條
        之規定。
      (二)依系爭契約第一條之房屋標示記載：「(二)房屋編號：臺北縣中和市○○段尖
        山腳小段．．．號土地內即力霸山河大廈第Ｘ棟第Ｘ樓壹戶房屋面積計約Ｘ
        坪（包括陽台、花台、平台及分擔公共面積）」，係以概括式約定房屋面積
        之範圍，當包括房屋之主建物部分及當樓層之電梯及樓梯間、走廊、通道等
        面積（小公部分），而小公部分乃屬房屋必要之使用範圍，若不購買小公部
        分之所有權，則其室內房屋亦無從使用。
      (三)原告所購買系爭房屋，除原告庚○○所購買該戶面積不足０．一二坪，誤差
        比例約為百分之零．四四外，其餘各戶均無面積短少情形。依系爭契約第一
        條約定：「房屋編號：上述房屋登記產權面積以完工後地政機關複丈並登記
        完竣面積為準，如有誤差超過百分之二時，應將超過或不足部分按房地單價
        相互補貼核算」，因系爭房屋面積均無不足百分之二情形，故皆符合系爭契
        約之約定。
    四關於系爭房屋未裝設電腦按鍵式門鎖部分：
      被告裝設於玄關之門鎖係市面上通稱電腦按鍵式門鎖型式之一，其防潮耐用功
      能性佳，系爭房屋交屋至今已逾四年，幾無故障情形發生。市面上所稱電腦按
      鍵式門鎖（即電子按鍵門鎖）雖具備ＩＣ記憶板以控制門之開關密碼，但其功
      能及型態與機械式按鍵門鎖並無差別，且價格較機械式按鍵門鎖便宜，故被告
      並無瑕疵給付或不完全給付之情。
    五關於屋內有交叉樑部分：
      (一)依系爭契約第五條規定，買賣房屋之施工標準，依照主管建築機關核准之圖
        說為準，顯見雙方已同意應以臺北縣政府工務局審查核准之圖說為施工之依
        據。系爭房地買賣契約簽約時，建築主管機關已核發建造執照，而系爭大廈
        係屬高層建築高達一百多公尺，且地下開挖四層，因屬特殊結構，結構部分
        按建築慣例應於建照核發後再交由結構外審單位審查，故系爭大廈地面層以
        上有交叉樑設計，係為整棟大樓結構安全而設，且經臺北縣政府工務局函請
        中華民國建築學會代為審查，被告依據該會第一次審查會議審查意見而變更
      (二)交叉樑係主管建築機關所核准，被告據以施工且施工後之天花板高度完全符
        合建築技術規則第三十二條第二款其他居室及浴廁不得小於二．一公尺之規
        定，自不能認定其為瑕疵。
      (三)系爭大廈於八十八、八十九年間，曾有「屋內有交叉樑」及「屋內無交叉樑
        」之成屋實際買賣交易案例共十件，經比較結果，屋內有交叉樑之房屋每坪
        平均售價較屋內無交叉樑之房屋平均售價便宜七千元，其百分比相差約為百
        分之四點五，足證企業技術鑑定委員會鑑定報告書稱屋內有交叉樑會減損建
        物總價值百分之二十二至二十五，並不實在。又上開鑑定報告之鑑定人員不
        具備建築師、土木技師、結構工程技師、估價師等專業資格，顯然欠缺鑑定
        能力，其鑑定結果顯然不客觀、不公正且不嚴謹，自不得採為有利於原告之
        證據。
    六系爭房屋並無高度有八十公分落差之情形：
      (一)依建築技術規則建築設計施工篇第一章用語定義第一條第七款規定，建築物
        高度係指自基地地面計量至建築物最高部分之垂直高度，但不包括地下室各
        層及屋頂突出物等高度（即原告所指之一百零二．九公尺）。總樓高係指實
        際建築之總高度，亦即指從建築物基礎計量至屋頂突出物之實際總高度，系
        爭大廈銷售海報標示之樓層數及各樓層高度相加後總樓高一百三十七公尺，
        並無錯誤。
      (二)依海報註明系爭大廈總樓高一百三十七公尺，且一樓至三十三樓之高度註明
        每層均為三．二公尺，系爭大廈實際上每層樓高度皆依建造執照圖之高度，
        與海報圖高度相同施工，並無原告所稱每層高度有八十公分之落差情事。且
        臺北縣政府工務局所核准之圖說，系爭大廈每層高度為三百二十公分，並非
        原告所稱之四百公分。
      (三)由臺灣省土木技師公會及臺灣省結構技師公會所鑑定結果，系爭大廈各層樓
        高之現況確實符合銷售海報及經主管建築機關臺北縣政府核准之建照圖所示
        ，並無原告所稱房屋高度差七六至九十公分之缺失。鈞院八十七年度重訴字
        第九五六號委請企業技術鑑定委員會鑑定結果，竟置主管建築機關臺北縣政
        府工務局核准之圖說於不顧，引用不適用於兩造買賣契約書買賣標的物之國
        民住宅社區規劃及住宅設計規則所規定室內最小淨高度二百六十公分作為鑑
        定依據，認定系爭大廈房屋使用高度未符合契約書缺失屬實，顯違反論理法
        則。
      (四)依建築技術規則第三十二條第二款前段規定：「居室天花板之淨高度雖不得
        小於二．一公尺」，但天花板高度係指自室內地板面至天花板之高度而言，
        故天花板高度再加上自室內天花板至直上層地板下緣垂直高度之距離，其高
        度當然高於二點一公尺以上，國民住宅社區規劃及住宅設計規則第四十條有
        關室內最小淨高度之規定，係指自室內地板面至直上層樓地板下緣垂直高度
        之最小淨距，且該項規定僅適用國民住宅。系爭大廈因非屬國民住宅條例第
        二條所稱之國民住宅，自不得適用國民住宅社區規劃及住宅設計規則第四十
        條之規定。
    七綜上所述，系爭房屋並無任何瑕疵，亦無原告所稱不完全給付情事，本件原告
      之訴並無理由。縱認被告應賠償原告，原告請求金額，與鈞院八十八年度重訴
      字第七十九號委請臺北市建築師公會鑑定報告書及鈞院八十七年度重訴字第九
      五六號委請臺灣省土木技師公會鑑定報告書計算被告應賠償項目與金額相比較
      ，顯然偏高，且原告僅憑企業技術鑑定委員會不合理之鑑定結果為其求償
      依據，應不足採。交叉樑部分應只減少百分之五點四，門鎖部分土木技師工會
      鑑定每戶一千元較為合理。
  、證據：提出力霸山河大廈消防系統照片、力霸山河大廈微電腦中央管理保全系
      統照片、各類場所消防安全設備設置標準、臺北縣消防局八十七年八月五日八
      七北縣消預字第一一一二號書函、臺北縣政府工務局捌拾中建字第壹零柒肆號
      建造執照、捌拾陸中使字第陸貳號使用執照、中華民國建築投資商業同業公
      會全國聯合會建投全聯字第一五一八號函、鈞院八十四年度重訴字第一一０
      五號民事判決暨確定證明書、最高法院八十六年度台上字第三０二三號民事判
      決、臺北市建築投資商業同業公會北市建投德字第０八三四號函、辦理土地
      複丈與建物測量補充規定、臺北縣政府工務局八十一年七月四日八一北工建字
      第乙－五六七四號函、八十一年八月十四日中華民國建築學會結構審查意見書
      、建築技術規則建築設計施工編、內政部八十三年十月二十八日台內營字第
      八三八八五二六號令、建築技術規則建築設計施工編－高層建築物節錄、鈞院
      八十八年度訴字第四四五號民事判決、東鐵企業股份有限公司函、建築技術規
      則第三十二條、海報圖節本、使用執照圖節本、交屋時間表及交屋存證、土木
      技師公會函及鑑定報告書、臺北縣消防局八十八年八月二十日八八北縣消預字
      第一五六四九號函、結構技師公會鑑定結果、八八北工建字第Ｘ七０五三號函
      、高樓結構概念與系統節本、建物登記謄本、國民住宅社區規劃及住宅設計規
      則第四十條、內政部營建署八十八年九月三十日八十八營署宅字第三０八二二
      號書函、台北市建築師公會鑑定報告書、企業鑑定委員會九十年十一月二十一
      日（九十）北技字第一一００一號函、臺北縣政府工務局八十北工建字第乙－
      七０五四號函、臺灣高等法院九十二年度上字第七一三號民事事件準備程序筆
      錄、力霸山河大廈屋內有無交叉樑成屋買賣簽約明細表、不動產買賣契約書為
      證。
    理    由
一原告起訴主張：伊等於八十年九、十月間向被告購買坐落臺北縣中和市○○段尖山
  腳小段二八之二一、三十之一、三十之之二、三十之三、三十之五、三十之七等號
  土地上之力霸山河大廈預售房地，各簽約對象、所購房屋門牌號詳如附表一所示。
  詎交屋後伊等發現系爭房屋有未依約裝設火警感知器、結構非鋼骨鋼筋混擬土ＳＲ
  Ｃ結構、使用面積不足、未依約裝設電腦按鍵式門鎖、屋內有交叉樑、室內高度不
  足等瑕疵，伊等所有各房屋之瑕疵詳如附表二所示，被告顯有不完全給付。伊等於
  八十八年七月二十九日通知被告，限其於函達三十一日內予以補正，惟被告仍置之
  不理，自應負債務不履行損害賠償責任等情。求為命被告應給付原告如附表三所示
  之金額並均自起訴狀繕本送達翌日起加計法定遲延利息之判決。
二被告則以：系爭房屋之消防設備已符合系爭契約第五條設備概要之約定，且其結構
  亦屬ＳＲＣ結構，又使用面積應包含當層電梯及走道等俗稱小公部分，除原告庚○○所購買該戶面積不足０．一二坪，誤差比例約為百分之零．四四外，其餘各戶均
  無面積短少情形，而依系爭契約第一條約定，誤差低於百分之二者不須找補；再者
  ，被告裝設之機械式門鎖係市面上通稱電腦按鍵式門鎖型式之一，原告主張應裝設
  之電子按鍵門鎖，其功能及型態與機械式按鍵門鎖並無差別，價格反較便宜，故被
  告並無瑕疵給付或不完全給付之情。被告係應臺北縣政府工務局委託中華民國建築
  學會審查結果，認須增建交叉樑以補強樓板剪力，故該設計係為結構安全而設，並
  非瑕疵；依海報註明系爭大廈總樓高一百三十七公尺，係指從建築物基礎計量至屋
  頂突出物之實際總高度，非如原告所主張自地面層至屋頂層之簷高而不包括地下樓
  層建物之高度，被告依契約及主管機關核准圖說施工，並無每層高度有八十公分之
  落差情事；是原告請求被告負物之瑕疵及不完全給付之損害賠償責任，並無理由等
  語，資為抗辯。
三查原告於八十年九、十月間向被告購買系爭房地，各簽約對象、所購房屋門牌號詳
  如附表一所示，系爭房屋已於八十六年間完工交屋，系爭房地之所有權亦已移轉登
  記予原告，原告癸○及丁○○所有房屋室內有交叉樑，系爭房屋之大門門鎖均為機
  械按鍵式等事實，為兩造所不爭執，且有原告提出之房地買賣契約書、土地所有權
  狀、建物所有權狀、照片為證，復經本院依原告聲請至系爭房屋勘驗屬實，並製有
  勘驗筆錄在卷可稽（見本院卷(一)第二三九至二四七頁），堪信為真實。
四原告主張系爭房屋有未依約裝設火警感知器、結構非鋼骨鋼筋混擬土ＳＲＣ結構、
  使用面積不足、未依約裝設電腦按鍵式門鎖、屋內有交叉樑、室內高度不足等瑕疵
  ，伊等所有各房屋之瑕疵詳如附表二所示，因認被告有不完全給付等情，則為被告
  所否認，並以前揭情詞置辯。茲分述如下：
  (一)關於原告主張未依約裝設火警感知器部分：
    1.原告庚○○、乙○、丁○○、丙○○、己○○主張被告未依系爭契約附件(二)力
      霸山河大廈建材設備有關消防安全設備約定平均裝設火警感知器，僅於廚房部
      分設置非屬契約約定之消防系統火警感知器；被告則辯稱系爭大廈依法得免設
      火警自動報警設備，其消防安全設備已符合系爭契約第五條設備概要之約定。
    2.本件依原告聲請送結構技師公會鑑定結果，認政府所核准之消防設計圖Ｆ－２
      ，系爭大樓十一樓並無設置差動式或定溫式感知器之需求，系爭大廈係於八十
      年間取得建造執照之建築物，依據當時各類場所消防安全設備標法第十三條第
      三款規定，十一層以上之供公眾使用建築物若設有自動撒水設備，依法得免設
      火警自動警報設備（免裝設感知器），足證系爭大樓之消防安全設備應符合契
      約書第五條「．．．依照主管建築機關核准之圖說為準．．．」之需求，惟認
      未符合契約書第三十五頁消防安全設備第(一)項「消防火警警報系統：每戶室內
      均設有火警感知器，管理中心配合自動化火警受訊總機，全天候監視各樓層有
      否火警情況可發警報至各樓層」之需求（見結構技師公會八十九人十一月十四
      日臺省結技鑑字第六七一號鑑定報告書第二至三頁）。按系爭契約第五條第(一)
      項約定：「本契約買賣房屋之施工標準，依照主管建築機關核准之圖說為準，
      及所附建材設備說明如附件(二)，甲方（即原告）同意由乙方（即被告）決定選
      用各項建材」（見本院卷(一)第四五頁），是系爭房屋除須符合主管機關核准之
      圖說外，尚須以附件(二)力霸山河大廈建材設備為準。本件原告庚○○、乙○、
      丁○○、丙○○、己○○向被告購買之系爭十一樓以上房屋，經鑑定結果並未
      裝置與十樓以下房屋相同之火警感知器，足認被告未依約完成其給付，原告主
      張被告之給付有瑕疵且屬不完全給付，應為可信。
    3.被告雖辯稱系爭十一樓以上房屋固未與十樓以下房屋裝設相同之差動式及定溫
      感知器，惟十一樓以上各戶室內廚房均設有定溫式火警感知器，且其訊號與管
      理中心相連，結構技師公會鑑定結果將每戶室內均設有火警感知器誤解為每戶
      室內平均設有火警感知器云云。然查，系爭十一樓以上房屋經結構技師公會鑑
      定結果，未依系爭契約附件建材設備裝設火警感知器已如前述，被告並未舉證
      證明該會鑑定結果係因誤解契約約定條款文義所致，且該會鑑定報告書亦未使
      用應「平均」裝設火警感知器之文字，被告據此爭執該鑑定結果不足採，洵非
      有據。況系爭契約第三十五頁消防安全設備第(一)項消防火警警報系統約定，每
      戶室內均設有火警感知器，並未區分十一樓以上房屋及十樓以下房屋所裝設者
      有何不同，被告自應給付十一樓以上房屋之買受人與十樓以下房屋之買受人相
      同之消防火警警報系統，始符合契約之約定，是被告此部分所辯要無足取。
  (二)關於原告主張結構非屬ＳＲＣ結構部分：
    1.原告主張依系爭契約附件(二)建材設備有關結構之約定，系爭大廈應採用ＳＲＣ
      結構，其樑柱應全部皆為ＳＲＣ結構，惟系爭大廈僅有柱為ＳＲＣ結構，樑卻
      為鋼骨防火披覆之ＨＣ鋼結構，已違反契約約定云云；被告則辯稱系爭大廈結
      構之樑為鋼樑，柱為鋼骨鋼筋混凝土柱，亦屬ＳＲＣ結構，被告申請核發之建
      造執照及使用執照上構造種類欄亦註記為ＳＲＣ造，被告確已依約給付等語。
    2.查系爭大廈之建造執照及使用執照之構造種類欄均記載為ＳＲＣ造，有臺北縣
      政府工務局捌拾中建字第壹零柒肆號建造執照及捌拾陸中使字第陸貳號使用
      執照可稽（見本院卷(一)第一０五、一０六頁）。被告於八十年八月六日取得建
      造執照後始與原告簽訂系爭契約，其於買賣契約依建造執照記載系爭大廈之構
      造為ＳＲＣ造，於完工後取得之使用執照亦記載構造種類為ＳＲＣ造，尚無不
      合。且本院八十七年度重訴字第九五六號與本件類似之民事事件，經委請土木
      技師公會鑑定結果，亦認系爭大廈結構依所提供結構計算書及審查機構「中華
      民國建築學會」之結構審查意見書內容所述，結構系統仍為韌性鋼構架與偏心
      斜橕構架並用之二元系統，樑皆採用鋼樑，柱採ＳＲＣ柱，並經審查機構審查
      通過，學理上應屬ＳＲＣ混合式構造，但一般業界習慣簡稱為ＳＲＣ結構，符
      合契約書附件(二)所述本大樓採用鋼骨鋼筋混凝土ＳＲＣ結構（見本院卷(三)第十
      六、十七頁）。證人即系爭大廈負責建築師鍾舜訓亦結證稱：樑是純鋼樑，柱
      是ＳＲＣ柱中的結構系統，一般依工程慣例，皆稱為ＳＲＣ（見本院卷(二)第一
      ０二頁）。綜上堪認系爭大廈應屬ＳＲＣ結構，被告已依約給付，原告主張被
      告之給付有瑕疵且屬不完全給付，尚乏依據。
  (三)關於原告主張使用面積不足部分：
    1.原告主張依為契約一部分之廣告平面圖載明每層住戶所得之公共面積僅占購買
      坪數總面積從最少百分之八點八一至最多百分之九點九二，且標出使用面積與
      公共面積之比例，使用面積並不包含當樓層之電梯及樓梯間走道、通道等俗稱
      小公之面積，惟交屋後原告始發現被告將小公面積算入使用面積，使原告所購
      買房屋室內使用面積大幅滅少，被告又將廣告室內平面圖中之家具尺寸比例縮
      小，以混淆原告對實際使用坪數之判斷；被告則辯稱依交易習慣使用面積應包
      含當層電梯及走道等俗稱小公部分，本件僅原告庚○○所購買該戶房屋面積不
      足０．一二坪，誤差比例約為百分之零．四四外，而依系爭買賣契約第一條約
      定，因並無不足百分之二情形，皆符合雙方所訂房屋買賣契約書之規定。
    2.按企業經營者應確保廣告內容之真實，其對消費者所負之義務不得低於廣告內
      容，消費者保護法第二十二條固有明文，但此乃行政機關為管制消費秩序之公
      平所為措施，至於企業經營者與第三人訂約後之權利義務關係，仍應以雙方契
      約約定內容為規範依據，此為當事人私法自治原則之具體表現。職故，當事人
      間之契約仍應以雙方實際上意思表示一致者為內容，倘若僅為吸引消費者前來
      觀賞之廣告，因兩造間未為協商無從達於意思表示合致，遽將廣告內容認定為
      契約內容之一部份，顯與民法第一百五十三條規定當事人相互表示意思一致，
      契約始行成立之基本原則有所違背。又本件契約簽訂日期為八十年九、十月間
      ，斯時消費者保護法尚未公佈施行，亦無該法之適用。查系爭契約第十八條約
      定：「本契約之附件視為本約之一部分」，約定附件包括：「房地分期付款表
      乙份、房屋建材設備概要乙份、住戶公約乙份、委辦房地貸款契約書、保管使
      用印章委託書、本層本戶建築物平面圖乙份」（見本院卷(一)第四九、五十頁）
      ，可知被告出具之廣告平面圖並非契約附件，尚難認構成系爭契約內容之一部
      ，無拘束當事人之效力。原告雖主張被告以廣告招攬客戶，兩造訂約時僅憑被
      告製作之房屋廣告內容，自應構成契約之一部分，然為被告所否認，原告對此
      有利事實亦未能舉證證明，尚難採信。再本件廣告銷售圖示內容既非兩造約定
      之契約內容，亦未在契約中載明各房間之室內面積，無法僅因不能依據廣告圖
      說配置家具，遽認原告所購得之不動產室內坪數不足，指為瑕疵。退步言之，
      該廣告圖並未標示傢具尺寸，亦難推論被告故為縮小傢具尺寸，使原告誤認系
      爭房屋之面積。原告自不得以系爭房屋建造後，依一般傢俱擺設後空間所剩無
      幾，指為瑕疵。原告此部分主張，並非可取。
    3.又按集合住宅式房屋，尤其大樓建築，均有供全體住戶共同使用部分之公共設
      施，如一樓大廳、地下防空避難室、屋頂突出物、電梯間、樓梯間、機械室、
      水箱及走道等，此等公共設施面積應由所有住戶比例分擔，此為眾所週知之事
      實，原告購買系爭房屋之前，應無不知或未詳加探究之理。系爭房屋銷售廣告
      之平面圖所載面積，僅列使用面積及公共面積二項，雖未標示電、樓梯間及走
      道之實際尺寸，亦無該電、樓梯間係屬使用面積或應計入使用面積之記載，但
      該平面圖上所謂公共面積屬上述全體住戶共同使用部分之公共設施，當可知該
      平面圖上所稱使用面積含各層電、樓梯間及走道等設施之面積在內。而公寓大
      廈所謂使用面積，非僅指完全排除他人使用之部分而言，其當層樓梯間、走道
      、通道等俗稱「小公」之部分，依其性質，係屬該層區分所有人專用，如無特
      別約定，該小公亦屬使用面積之一部，此與公共面積，係指全體區分所有人共
      同使用之部分不同。參酌中華民國建築投資商業同業公會全國聯合會八十四年
      二月九日建投全聯字第一五一八號函之說明略謂：「廣告平面圖所記載之使
      用面積依交易習慣應包括當層電梯間及走道（俗稱小公）」（見本院卷(一)第一
      七七頁背面）。是被告抗辯使用面積包括當層電、樓梯間及走道等設施之一般
      所謂小公面積，應屬可採。
    4.系爭房屋除原告庚○○所購買之房屋面積少零點一二坪外，其餘各戶均無面積
      短少之情形，有被告提出之力霸山河大廈系爭戶面積明細表及建物登記謄本足
      憑（見本院卷(二)第三九八至四一四頁）。依系爭買賣契約第一條(二)房屋編號約
      定「上述房屋登記產權面積以完工後地政機關複丈並登記完竣面積為準。如有
      誤差超過百分之二時，應就超過或不足部分按房地單價相互補貼核算」，因前
      開系爭房屋面積均無不足百分之二之情形，自無坪數不足應互相找補之問題。
      從而，原告主張系爭房屋使用面積不足，被告應負物之瑕疵及不完全給付之損
      害賠償責任，委無足取。
  (四)關於原告主張未依約裝設電腦按鍵式門鎖部分：
    1.原告主張被告未依系爭契約附件(二)建材設備有關門窗部分第(二)項玄關之約定，
      採用電腦按鍵式門鎖，僅給付機械按鍵式門鎖，顯有違約；被告雖不否認系爭
      大樓各戶玄關大門所裝設之門鎖為機械式門鎖，惟辯稱係市面上通稱電腦按鍵
      式門鎖型式之一，其功能及型態與原告所主張者並無差別，且價格較高，故被
      告並無瑕疵給付或不完全給付之情。
    2.此部分經結構技師公會鑑定結果，並非採電腦裝置ＩＣ卡之門鎖，屬機械式按
      鍵號碼鎖（見該鑑定報告書第四頁），被告所提土木技師公會鑑定報告書亦載
      明「系爭大廈所使用之機械式按鍵門鎖雖如被告所述無ＩＣ零件耐潮性較佳，
      不易故障，惟與契約書附件(二)建材設備所述電腦按鍵門鎖不符」（見本院卷(三)
      第十七頁）。足認被告並依系爭契約約定在系爭房屋之玄關大門安裝電腦按鍵
      門鎖，原告主張被告之給付有瑕疵且為不完全給付，尚無不合。
  (五)關於原告主張屋內有交叉樑部分：
    1.原告癸○、丁○○主張系爭房屋於簽約時屋內並無交叉樑之設計，詎被告交屋
      時竟有交叉樑橫置其上，嚴重影響居家生活品質及系爭房屋之價值；被告則辯
      稱因臺北縣政府工務局委託中華民國建築學會審查結果，認須增建交叉樑以補
      強樓板剪力，故該設計係為結構安全而設，並非瑕疵云云。
    2.按所謂物之瑕疵，係指存在於物之缺點而言，凡依通常交易觀念，或依當事人
      之約定，認為物應具之價值、效用或品質，而不具備者，即為物有瑕疵，是買
      賣標的物有無瑕疵，應綜合當事人之約定及通常交易之觀念判斷之。而房屋之
      有關，亦屬影響居住效用之重要環節，於預售屋買賣，倘出賣人所交付房屋之
      室內高度，因有特殊設計，致使其樓層高度於扣除通常應有之樓板高度後，較
      預定之室內高度減少，或房屋室內高度足使一般人居住時產生壓迫或不適，衡
      情自應認該室內高度不足屬房屋有瑕疵，出賣人所為給付係不完全給付。
    3.查原告癸○、丁○○所購系爭房屋室內之天花板有交叉樑之事實，為兩造所不
      爭，並經本院勘驗明確，有勘驗筆錄在卷可稽（見本院卷(一)第二四０頁背面、
      第二四一頁、第二四六頁）。又兩造於八十年九月間簽訂系爭買賣契約前，經
      主管機關審查核准之圖說，並無上開交叉樑之設計，亦為兩造所是認，上開交
      叉樑之設計，係因系爭大廈之高度達一百零九．三公尺，且地下開挖四層之特
      殊結構，經臺北縣政府工務局委請中華民國建築學會審查結構，該會於八十一
      年七月十三日、二十三日分別召開審查會議，認該大廈樓板剪力較大區域，請
      使用較確實可靠之剪力傳遞設計，改善樓板剪力較高區域之交叉樑與柱接頭處
      之細節，並表示審查會中委員所提各項修正意見，設計者應修正及補充於設計
      圖及計算書中，嗣被告申請建照執照變更設計，並據前開審查建議建造上開大
      廈，於興建完成後經臺北縣政府工務局核發使用執照，有被告提出之力霸山河
      大廈結構審查意見書、臺北縣政府工務局使用執照為憑（見本院卷(一)第二０七
      至二一０頁、第一七六頁），足證系爭房屋室內天花板增設交叉樑之設計變更
      ，非屬兩造訂約時之意思合致範圍，係於兩造訂約後，被告依主管機關委託外
      審單位審查結果變更設計據以施工乙節，應堪認定。而於本院勘驗時現場測量
      結果，原告癸○所有一三一號七樓之一房屋，自無交叉樑天花板至樓地板高度
      為二．五二公尺，自有交叉樑天花板樑底至樓地板高度為二．一九公尺，原告
      丁○○所有一三一號二十樓房屋，自無交叉樑天花板至樓地板高度為二公尺五
      七，自有交叉樑天花板樑底至樓地板高度為二公尺二三。應認系爭契約之圖說
      ，原係室內天花板淨高度須達二．五二公尺及二．五七公尺，始符系爭房屋之
      空間預定效用，則系爭房屋因變更設計，於天花板加設交叉樑後之淨高度僅二
      ．一九公尺及二．二三公尺，減少約０．三三及０．三四公尺高度，非但買受
      人有受壓迫之感覺，且亦影響買受人可得利用之立體空間，如減少衣櫥、書櫃
      等之高度及容量，足以減損系爭契約標的之房屋之預定空間效用，使人居住時
      產生壓迫感或不適，致其交易價值減損，依前開說明，依通常交易觀念，已不
      完全具備依兩造約定所應具有之價值、效用，係屬瑕疵，且為不完全給付。
    4.被告雖辯稱系爭房屋增設交叉樑，乃依主管機關核准之圖說施工，符合系爭買
      賣契約第五條第一項約定，且為結構安全所必須，並非瑕疵云云。經查，系爭
      契約第五條第一項約定：「本契約買賣房屋之施工標準，依照主管建築機關核
      准之圖說為準」，且上開交叉樑之設計，係因系爭大廈高度達一百公尺以上，
      且地下開挖四層特殊結構，經臺北縣政府工務局委請中華民國建築學會審查結
      構，認須以剪力傳遞之交叉樑設計，被告乃遵該審查結果辦理，業如前述，可
      見該交叉樑係為求建物之安全考量而加建，被告所辯固非無據。惟依民法第九
      十八條規定，解釋意思表示，應探求當事人之真意，不得拘泥於所用之辭句。
      查臺北縣政府於八十年七月十八日核發系爭大廈建築執照，被告於同年八月六
      日領取，兩造於同年九、十月間訂立系爭契約，嗣被告依主管機關臺北縣政府
      工務局委外審查單位之意見而變更設計，經該單位通過，再經主管建築機關核
      准，則兩造締約時系爭房屋無交叉樑設計之圖說業經主管建築機關核准，且當
      時建造執照已經核發，原告自當合理期待被告興建房屋應按簽約時經主管建築
      機關核准，無交叉樑之圖說施工。兩造就上開買賣契約第五條第一項約定之合
      意，應係被告須按簽約時主管建築機關核准之圖說為施工依據，難認該約定包
      括簽約後所為變更設計之圖說在內，被告所辯尚非可採。
    5.被告又辯稱系爭大廈屬地上三十三層，高達一百餘公尺，地下開挖四層之高層
      建築，依據建築慣例，應於建造執照核發後交由結構外審單位審查，主管建築
      機關之臺北縣政府工務局依建築法第三十四條規定，於建造執照核發後，委託
      外審單位審查，係依法辦理，被告為避免買受人無理要求變更設計，始約定系
      爭契約第五條第一項之約定，被告變更設計並未違約云云。然查，建築法第三
      十四條第一項固規定：「直轄市、縣（市）（局）主管建築機關審查或鑑定建
      築物工程圖樣及說明書，應就規定項目為之，其餘項目由建築師或建築師及專
      業工業技師依本法規定簽證負責。對於特殊結構或設備之建築物並得委託或指
      定具有該項學識及經驗之專家或機關、團體為之；其委託或指定之審查或鑑定
      費用由起造人負擔」，然該條僅規定主管建築機關對於特殊結構之建築物「得
      」委託或指定專家或機關、團體為審查，並未規定須於「建造執照核發後」委
      託或指定專家或機關、團體審查，被告所稱依法須於建造執照核發後，由主管
      建築機關送交外審單位審查云云，已非有據。再者，就消費者而言，實無從知
      悉簽約時經主管機關核准之圖說嗣後有變更之可能，被告為從事建築之專業，
      自應於訂約時向原告為此說明，並訂明於買賣契約，否則原告於未受告知之情
      形下，即難預料經主管機關核准之圖說嗣後變更，致所購買之房屋變更設計為
      室內有橫樑之情況，自不能任令原告承擔嗣後變更設計之危險，是系爭契約第
      五條第一項約定，尚難解釋為包括簽約後所為之變更設計在內。何況，依上開
      中華民國建築學會審查意見所示，此變更設計係因系爭大廈原設計之建築結構
      強度中，就樓板剪力承受能力不足所致，可見係可歸責於被告，自應由被告承
      擔該危險，始符事理之平。又被告所負維持系爭房屋結構安全之義務，與不減
      少空間效用之義務，二者併行不悖，亦難以系爭房屋之效用減少係因結構安全
      所需，即認為增設交叉樑非屬瑕疵。
    6.被告復辯稱系爭契約除第五條第二項外，並未約定變更設計須經原告同意，本
      件增設交叉樑之變更設計無須得原告同意為之，不能因此認為有瑕疵云云。查
      系爭契約第五條第二項固規定：「如甲方（即原告）要求在其訂購之房屋內部
      變更設計，須以不影響其他房屋結構及安全與外觀者，並須先徵得乙方（即被
      告）同意方得施工．．．」等語（見本院卷(一)第四五頁），然此僅規範買方即
      原告欲在室內變更設計時之程序，並未就賣方即被告變更設計為約定，且如前
      所述同條第一項約定被告應按簽約當時經建築主管機關核准之圖說施工，則建
      築主管機關嗣後對於所核准之圖說有所變更而增設交叉樑，該交叉樑之設計即
      難認屬兩造約定範圍，是於訂約後變更設計，被告自應徵得原告同意行之。而
      系爭房屋變更設計是否須經原告同意，與變更設計是否有瑕疵，亦屬二事，縱
      令契約未約定被告依主管建築機關要求變更設計時，須得原告同意，亦不能據
      此推論被告所為變更設計，非屬瑕疵，被告此項抗辯亦無足取。
    7.至被告提出土木技師公會之鑑定報告，雖認系爭大廈有交叉樑設計之室內淨高
      度符合法規及契約書之規定，然該報告並未慮及交叉樑之變更設計係發生於簽
      約後，且未經原告同意，更未為原告所知悉，因該設計致有高度不足之瑕疵，
      核與買賣契約之約定即有不符，是被告援引該鑑定報告為證，尚非可採。又被
      告抗辯同一大廈亦有交叉樑設計之他棟房屋買受人所提起另案訴訟，業以該交
      叉樑之設計並非瑕疵為由而判決買受人敗訴在案，故本件之房屋亦無瑕疵云云
      ，惟該等訴訟與本件並非同一案件且尚未確定，本件自不受其判決效力之拘束
      。
  (六)關於原告主張室內高度不足部分：
    1.原告主張被告於廣告標明整幢建築物高度為一百三十七公尺，致原告認應係指
      地面層至屋頂層之簷高而不包括地下層樓建物之高度，然被告所交付之系爭房
      屋只有一百零七．六五公尺，換算後系爭房屋每戶均有約八十公分之落差，造
      成房屋價值減損云云；被告則辯稱海報註明總樓高一百三十七公尺，係指從建
      築物基礎計量至屋頂突出物之實際總高度，被告依契約及主管機關核准圖說施
      工，並無每層高度有八十公分之落差情事。
    2.經結構技師公會鑑定結果，認為依系爭大廈銷售海報所示總樓高為一百三十七
      公尺，係含筏基、地下四層、地上三十三層及屋頂突出物高度之總和，地面層
      至屋頂層之簷高與使用執照上所登載之一百零七．六五公尺，經雙方確認，與
      現況相符（見該鑑定報告書第四頁）。是原告主張總樓高一百三十七公尺係指
      地面層至屋頂層之簷高而不包括地下層樓建物之高度，殊非可採。
    3.又按「天花板之淨高度應依下列規定：一學校教室不得小於三公尺。二其他居
      室及浴廁不得小於二點一公尺，但高低不同之天花板高度至少應有一半以上大
      於二點一公尺，其最低處不得小於一點七公尺」，最新建築技術規則第三十二
      條定有明文（見本院卷(一)第三０七頁）。原告子○○所購買之房屋，經完工後
      之室內高度為二．四二公尺，原告乙○所購買之房屋，完工後之室內高度為二
      ．四五公尺，原告癸○所購買之房屋，完工後之室內高度為二．五二公尺，原
      告丁○○所購買之房屋，完工後之室內高度為二．五七公尺，原告丙○○所購
      買之房屋，完工後之室內高度為二．四九公尺，原告己○○所購買之房屋，完
      工後之室內高度為二．四五公尺，均高於上揭最新建築技術規則所定之最低標
      準二點一公尺，亦經本院至現場履勘明確，製有勘驗筆錄足稽（見本院卷(一)第
      二四０至二四七頁）。而被告之銷售海報圖僅記明各樓之樓層高度為三百二十
      公分，並無淨高或挑高三百二十公分之記載。另土木技師公會鑑定結果亦認為
      「各樓層高度為三一六公分至三二二公分，符合台灣省建築管理規則第三十一
      條規定，符合銷售海報及建照圖之規定，並無所述房屋高度誤差七六─九０公
      分之缺失」（見本院卷(三)第十九頁）。而系爭大廈係一整體之建築，且均依主
      管建築機關核准之圖說施工，其各棟高度自均應相同，則系爭房屋於裝設天花
      板後之淨高度，應認係在最新建築技術規則第二十二條所定限制之上，要難謂
      系爭房屋有何室內高度不足之情形。再者，國民住宅社區規劃及住宅設計規則
      第四十條有關「室內最小淨高度」規定，係指自室內地板面至直上層樓地板下
      緣垂直高度之最小淨距，並僅適用國民住宅，非國民住宅之一般建築物如系爭
      大廈，其天花板之淨高度應無該規則之適用，原告主張系爭房屋未達該規則所
      規定室內最小淨高二百六十公分，應認有瑕疵云云，難認有據。
五承前所述，原告主張系爭房屋有未依約裝設火警感知器、未依約裝設電腦按鍵式門
  鎖、屋內有交叉樑之瑕疵，足信為真，被告自應就該瑕疵及不完全給付負損害賠償
  責任。按當事人主張有利於己之事實者，就其事實有舉證之責任，民事訴訟法第二
  百七十七條前段著有明文。本件原告主張被告所交付之系爭房屋有前述不完全給付
  之情形，固為可信，惟其主張因被告債務不履行致受有損害，仍應就所受損害負舉
  證之責。茲就原告所主張各項損害賠償析述如下：
  (一)關於未依約裝設火警感知器之損害賠償：
    1.原告主張依其所提出工料分析估價表及本院八十七年度重訴字第九五六號、八
      十八年度重訴字第七十九號相類似案件委託企業技術鑑定委員會鑑定報告結果
      ，施作火警感知器實際應支付補正費用約在一萬零八百四十八元之數倍以上，
      則原告請求被告賠償如附件一所之金額自屬合理；被告則辯稱該估價表為原告
      單方製作之文書，不足為證，且企業技術鑑定委員會鑑定人員非屬專業，其鑑
      定金額過高，並非可採。
    2.查原告主張伊等因被告在系爭房屋未依約裝設火警感知器致受有損害，雖提出
      工料分析估價表，惟該文書為其片面所製作，非屬專業包商出具，且被告亦否
      認為真正，自難採為有利於原告之證據。再依原告所提另案委請企業技術鑑定
      委員會鑑定結果，該會表示：「台安電機股份有限公司於八十八年十月二十一
      日八八台安業字第二０六號函（如附件四十四），復鈞院火警系統感知器事宜
      在案，其附件一第二條問題點三答覆如下：『住戶未搬入前之報價平均每戶約
      一萬零八百四十八元（含稅）（詳附件二），但目前因住戶皆已搬入居住，由
      於各戶裝潢情況不同（裝潢修復困難），且施工時若住戶不易依施工進度配合
      開門，供施供人員進出施工、測試，將造成施工成本增加，故上述報價，已不
      適用力霸山河大廈現階段修改工程』（這是五百零六戶整體施作之平均每戶應
      分擔價格）．．．若由住戶委請消防設備廠商來施作火警感知器，則需考慮實
      際應支付補正費用，應約在一萬零八百四十八元整之數倍以上」（見本院卷(三)
      第一一四、一一五頁）。依上開說明，系爭火警感知器原報價每戶為一萬零八
      百四十八元，足認原告至少受有該項損害，惟原告就其所請求超過該費用數倍
      之損害金額並未舉證證明，而前述企業技術鑑定委員會係就系爭大廈其他房屋
      為鑑定，其鑑定結果又只泛稱補正費用為一萬零八百四十八元之數倍以上，並
      非就本件原告所有系爭房屋具體鑑定各戶補正費用，是本院僅足認定原告此部
      分所受損害每戶各為一萬零八百四十八元，超過部分原告既未舉證證明，即難
      認原告之請求為理由。
  (二)關於未依約裝設電腦按鍵式門鎖之損害賠償：
    1.原告主張此部分被告應賠償如附件四所示之金額，固據提出工料分析估價表為
      證，然該估價表亦為原告單方製作，被告亦否認為真正，尚非可採。原告另提
      出另案委請企業技術鑑定委員會鑑定報告書為證，然被告則爭執該會鑑定金額
      過高，應以土木技師工會所鑑定每戶一千元較為合理。
    2.查企業技術鑑定委員會就此部分之鑑定意見，固認由住戶委請五金廠商來施作
      電腦按鍵式門鎖，須考慮實際應付補正費用，就以一般國內產品即瑋豪ＡＣ－
      ２６６Ｃ電腦按鍵式門鎖（含施工費用），約為二萬八千元（見本院卷(三)第一
      一七頁）。然土木技師公會鑑定結果則表示力霸山河大廈所用日本進口SHOWA
      牌PASSLOCK型號LK-MLL-05C機械按鍵門鎖價錢每組九千一百五十元，力霸湖濱
      大廈所用日本進口ALPHA牌DIGITALLOCK-III型號9030-SP電腦按鍵門鎖價錢每組
      九千四百元，力霸倫敦城八十七年一月十五日定訂購合約所用日本進口ALPHA
      型號9022電腦按鍵門鎖價錢每組六千二百元，前述第一項機械按鍵門鎖與第二
      項電腦按鍵式門鎖價錢每組相差二百五十元，由第三項可知電腦按鍵門鎖價錢
      有越來越便宜之趨勢，建議更換日本進口ALPHA型號9022電腦按鍵門鎖，以符
      合契約書之規定，如原告不願意更換電腦安裝門鎖時，建議被告發給原告每組
      一千元之補正費用（見本院卷(三)第一七頁）。本件被告所裝設機械按鍵式門鎖
      雖與契約約定之電腦按鍵式門鎖不符，惟原告所受損害應僅為二者之價差，原
      告請求重新更換電腦按鍵式門鎖之費用，洵非有據。而依上開土木技師公會鑑
      定意見，二者之價差僅二百五十元，該會建議賠償金額為每戶一千元，為被告
      所不爭執，應認為適當，是此部分原告所受損害每戶各為一千元，逾此範圍之
      請求則無理由。
  (三)關於屋內有交叉樑之損害賠償：
    1.原告乙○、丁○○主張伊等因系爭房屋內有交叉樑，致使房屋窄迫、空間利用
      範圍減少，每坪將減損五萬元，爰請求被告賠償如附件五所示之金額云云。惟
      原告就其所主張有交叉樑之房屋每坪將減損五萬元之價值，並未提出證據以為
      佐證，要難採信。
    2.原告又謂屋內有交叉樑將減損建物總值百分之二十二至百分之二十五，雖援引
      本院另案查詢企業技術鑑定委員會覆函為證（見本院卷(四)第四六頁）。惟按法
      院固得就鑑定人依其特別知識觀察事實，加以判斷而陳述之鑑定意見，依自由
      心證為判斷事實真偽之依據，然就證人證言之可採與否，書證之證據力如何，
      則應踐行調查證據之程序而後定其取捨。不得一任鑑定人依其一己之意思，自
      行判斷。倘法院不問其取捨之理由如何，全盤採用鑑定結論為裁判之依據，不
      啻將法院採證認事之職權行使委諸鑑定人，與鑑定僅為一種調查證據之方法之
      趣旨，殊有違背（最高法院七十九年台上字第五四０號判例參照）。查企業技
      術鑑定委員會該鑑定報告之鑑定人江志誠，在力霸山河大廈其餘買受人因相同
      瑕疵起訴之類似案件，經本院判決後上訴臺灣高等法院（九十二年度上字第七
      一三號民事事件）審理中證稱：伊為四海工專機械工程科畢業，價格比較如何
      出來學理沒有根據，對於住戶所產生之影響，如何將主觀變為客觀化，伊並無
      依據；百分之二十二到百分之二十五結論伊不知情，對於中永和房屋銷售行情
      ，伊也不知情，伊未鑑定過交叉樑之案件。另一鑑定人闕嘉誠亦證稱：伊為中
      原大學工業工程系畢業，主修工業工程，交叉樑部分，伊參考附近市場交易資
      料，資料未附在鑑定報告裡，中永和那一帶沒有交叉樑的資料，伊也沒有辦法
      確定有無交叉樑之情形，因市場無法確定，故伊採用預售之單價作減損之比例
      ，也就是修飾交叉樑使其看不到之成本計算，伊等去調閱預售屋當時之價格，
      鑑定時沒有訪價，預售屋之行情表有無交叉樑伊不知道；房屋減損百分之二十
      二至二十五，是以輕鋼架作改善之費用，且如此施工將減少房屋高度，會產生
      壓迫感，並參考臺北市房屋價格評減表應用須知評估重置成本單價即以相仿的
      材料回復；除本社區外，伊未辦過交叉樑之鑑定等語。有被告提出該案準備程
      序筆錄可稽（見本院(四)第八十八至一０六頁）。足見企業技術鑑定委員會之鑑
      定人員並不具備鑑定系爭交叉樑瑕疵及損害額之專業知識及能力，其所鑑定出
      之損害額並未經調查，亦無客觀資料為根據，僅憑其主觀認知任為判斷，是該
      鑑定結果無從採為本件之證據。
    3.被告辯稱系爭大廈於八十八、八十九年間，曾有「屋內有交叉樑」及「屋內無
      交叉樑」之成屋實際買賣交易案例共十件，經比較結果，屋內有交叉樑之房屋
      每坪平均售價較屋內無交叉樑之房屋平均售價便宜七千元，業據提出力霸山河
      大廈屋內有無交叉樑成屋買賣簽約明細表、建物登記謄本、不動產買賣契約書
      、建築改良物所有權狀為證。原告癸○、丁○○就因系爭房屋因有交叉樑而受
      有損害既未能提出充足之證據以實其說，堪認被告所主張損害額計算方式，應
      為可取。查原告癸○所購一二九號二三樓之三房屋為十二．四八坪，原告丁○○所購一三一號二十樓房屋為十一．五四坪，為兩造所不爭執，以每坪減少價
      值七千元計算，伊等因系爭房屋內有交叉樑所受損害應各為八萬七千三百六十
      元及八萬零七百八十元，足堪認定。
六綜上所述，原告主張被告給付之系爭房屋有未依約裝設火警感知器、未依約裝設電
  腦按鍵式門鎖、屋內有交叉樑之瑕疵，被告應就其不完全給付負損害賠償責任，洵
  屬有據，至原告所主張系爭房屋之其餘瑕疵，則無足採。從而，原告子○○請求力
  霸公司給付一千元，原告庚○○請求被告力霸公司給付一萬一千八百四十八元（
  10848＋1000=11848），原告乙○請求被告力霸公司給付一萬一千八百四十八元（
  10848＋1000=11848），原告癸○請求被告力霸公司給付八萬八千三百六十元（
  1000＋87360=88360），原告丁○○請求被告力霸公司給付九萬二千六百二十八元
  （10848＋1000＋80780=92628），原告丙○○請求力章公司給付一萬一千八百四十
  八元（10848＋1000=11848），原告己○○請求被告嘉新公司給付一萬一千八百四
  十八元（10848＋1000=11848），及均自起訴狀繕本送達翌日即八十八年十一月十
  八日至清償日止，按年息百分之五計算之利息，為有理由，應予准許，超過上開應
  准許部分則有未合，應予駁回。
七又本件事證已臻明確，兩造其餘攻擊防禦方法，於本判決結果不生影響，爰不一一
  論述，併此敘明。
八假執行之宣告：
  本判決各原告勝訴部分所命各被告給付之金額未逾五十萬元，依民事訴訟法第三百
  八十九條第一項第五款，應依職權宣告假執行，又被告陳明願供擔保，聲請免為假
  執行，亦無不合；至原告其餘假執行之聲請，因訴之駁回而失所依據，應予駁回。
據上論結，原告之訴為一部有理由，一部無理由，依民事訴訟法七十九條、第八十五
條第一項但書、第三百八十九條第一項第五款、第三百九十二條，判決如主文。
中      華      民      國    九十二    年      十二    月    二十六    日
                                        民事第四庭法      官  劉又菁
右為正本係照原本作成
如對本判決上訴，須於判決送達後廿日內向本院提出上訴狀
中      華      民      國    九十二    年      十二    月    二十六    日
                                                  法院書記官  楊勝欽


司法院資訊處製作；財團法人民間司法改革基金會備份。
